【裁判字號】    92,易,205
【裁判日期】    920912
【裁判案由】    詐欺
【裁判全文】
臺灣高雄地方法院刑事判決                          九十二年度易字第二五號
    公  訴  人  臺灣高雄地方法院檢察署檢察官
    被      告  乙○○
    選任辯護人  洪健樺律師
右列被告因詐欺案件，經檢察官提起公訴（九十年度偵字第一五三二九號），本院判
決如左：
    主  文
乙○○無罪。
    理  由
一、公訴意旨略以：被告乙○○與甲○○、己○○夫妻為朋友關係，於民國八十五年
    間，乙○○竟意圖為自己不法之所有，而向甲○○、己○○佯稱其具有財經企管
    雙博士學歷，目前設立豐鎬股份有限公司（設於高雄市○○○路三六六號十六樓
    之一，以下簡稱豐鎬公司），專門從事外幣及基金之買賣，獲利甚豐，願代甲○○、己○○購買外幣及基金代為操作賺取匯差，並為取信於甲○○、己○○，而
    邀其二人至豐鎬公司參觀，致甲○○、己○○陷於錯誤，己○○即自八十五年三
    月十八日起至同年十二月二十二日止（公訴人誤載為十一月二十九日），陸續匯
    款予乙○○指定之豐鎬公司帳戶共新台幣（下同）八百二十四萬三千元，甲○○
    亦分別匯款或以現金交付三百七十三萬元供其代購外幣及基金（詳細匯款金額、
    時間如附表所示），並約定三個月即可結算一次，惟事後甲○○、己○○多次向
    乙○○要求將代購外幣及基金之證明提出，以了解代為操作之情形，惟乙○○均
    為推諉或搪塞，多次催告其儘速提出代購之證明，迄今仍無法提出，且避不見面
    ，甲○○、己○○始知乙○○根本無代購外幣及基金之事，此時方知受騙云云，
    因認被告涉有刑法第三百三十九條第一項詐欺取財之罪嫌。
二、本件公訴人認被告涉有前揭罪嫌，無非係以告訴人之指訴及告訴人所提出之匯款
    證明、投資流程圖、合資協議書等資料及證人庚○○、戊○○之證述暨丁○○之
    指述（另丁○○告訴被告詐欺部分，業經公訴人不另為不起訴處分而確定在案）
    為憑，另被告所辯稱其等間僅有借款關係及所提出之帳冊等皆屬無據，不足為憑
    ，是被告顯涉犯詐欺取財罪嫌。訊據被告堅決否認其事，並辯稱：本件告訴人甲○○與被告原即係友人，告訴人更為建設公司負責人，而被告所經營之豐鎬公司
    因自八十五年間有資金調度之需求，乃以豐鎬公司之名義對外週轉民間借款，至
    告訴人己○○亦係受甲○○之指示而以匯款之形式借款予被告，是其等間之基礎
    原因事實乃單純之民事借貸關係，並無如告訴人所指訴係將金錢交由被告代購外
    幣及操作基金；況告訴人既稱其等間有理財投資行為，卻始終未能提出載明投資
    金額、投資標的、期限、結算、獲利、停損以及相關內容藉以保障權益者之書面
    ，實不符合常情，再告訴人若係與被告成立代為操作國外基金、貨幣之契約，則
    何以告訴人所稱其已給付如附表一所示之款項皆係存入豐鎬公司之帳戶內。又倘
    若確有投資之情事存在，為何告訴人不隨時查詢，甚至要求結算獲利或者於經濟
    情勢不利時要求停損。另關於告訴人所提出之資料文件包括合作協議書乃係被告
    所經營之豐鎬公司與其他公司之合作文件，至投資流程圖更非豐鎬公司所傳出之
    文件，豐鎬公司亦從未交付告訴人，況該等資料之內容亦從未指涉外幣或基金，
    故縱使確有該投資流程圖及合作協議書之交付，以告訴人之社會經驗，該等資料
    上之記載明顯與其所訴稱之投資無關，豈可任意置信係與其所謂投資有關的資料
    。再丁○○並未曾於偵訊中指訴被告係因從事外幣投資而向其借款，其更於本院
    審理中當庭表示不知悉有基金買賣的事，另被告並未接獲庚○○之電話，是其所
    證述並不足為憑。至被告係以公司之名義向告訴人借款，故被告自得提出公司之
    帳冊以證其等間之借款關係等語。
三、按被告未經審判證明有罪確定前，推定其為無罪；犯罪事實應依證據認定之，無
    證據不得推定其犯罪事實、不能證明被告犯罪，應諭知無罪之判決，刑事訴訟法
    第一百五十四條第一項、第二項及第三百零一條第一項分別定有明文。次按認定
    犯罪事實，所憑之證據，雖不以直接證據為限，間接證據亦包括在內，然無論直
    接或間接證據，其為訴訟上之證明，須於通常一般之人均不致於有所懷疑，而得
    確信其為真實之程度者，始得據為有罪之認定。倘其證明尚未達於此一程度，而
    有合理性懷疑存在時，即不得遽認被告犯罪。又被告依法無自證無罪之義務，若
    控罪所憑之積極證據，在生活經驗上尚不足以排除其他有利被告之合理推斷，致
    不足以證明犯罪事實時，仍不能因被告否認犯罪之辯解不成立，資為無視積極積
    據不足之理由；以上證據法則，通觀最高法院七十六年度台上字第四九八六號、
    三十年度上字第四八二號、三十年度上字第一八三一號等判例所持一貫見解，不
    難明瞭。再按告訴人之告訴，係以使被告受刑事訴追為目的，是其陳述是否與事
    實相符，仍應調查其他事實以資審認，始得為不利被告之認定，最高法院五十年
    度台上字第一三○○號判例意旨參照。另按刑法第三百三十九條第一項詐欺罪之
    成立，以意圖為自己或第三人不法所有，以詐術使人將本人或第三人之物交付為
    要件，所謂以詐術使人交付，必須被詐欺人因其詐術而陷於錯誤，若其所用方法
    ，不能認為詐術，亦不致使人陷於錯誤，即不構成該罪，最高法院四十六年度台
    上字第二六○號著有判例可稽。
四、經查：
  (一)告訴人甲○○確於八十五年七月十二日起至十二月十六日止，分別以匯款或現金
    交付之方式，給付豐鎬公司或乙○○總共三百七十三萬元，而告訴人己○○亦自
    八十五年三月十八日起至十二月二十二日止，以匯款或支票存款之方式給付豐鎬
    公司總共八百二十四萬三千元（詳細給付時間、金額、給付方式如附表所示）等
    情，有各該匯款單、支票存單、現金收據等資料附卷可參，堪信為真實，是被告
    辯稱部分款項並無憑據或無該筆金額之收入，即屬無據，不足採信。是可認告訴
    人甲○○、己○○確有給付豐鎬公司總額九百九十七萬三千元（0000000-000000
    0+0000000=0000000元），及由乙○○代表豐鎬公司收受二百萬元，然依此資料
    並無法證明上開款項之用途，更無法確認係為投資被告操作外幣及滾動基金所用
    。
  (二)再告訴人既稱因其相信被告所言，而陸續自八十五年三月十八日起至同年十二月
    二十二日止，總共給付被告投資款達一千一百九十七萬三千元，時間已長達十個
    月之久，已如上述，是以如此高額之投資款，一般投資人皆應相當僅慎為之，然
    告訴人卻陳稱其等未曾與於被告簽訂任何投資契約或相關之書面，此顯不合常理
    ，因若無簽訂投資契約，如何特定高額投資之標的究為外幣或基金、投資之國家
    為何，亦無約定期限、結算、獲利、停損以及相關內容藉以保障投資者之事項，
    而告訴人復非市井無知之人，卻仍願意於未有任何投資協議及相關書面保障之情
    況下，持續單方面且長達十個月之高額投資，衡情顯不符合一般投資大眾之投資
    習慣。況告訴人又稱其係與被告為該投資協議，惟如附表所示之款項除編號二部
    分外，均係以被告所經營之豐鎬公司為受款人，而附表編號二所示部分亦應係被
    告以豐鎬之法定代表人身分所為之受款，是告訴人所述亦有矛盾。
  (三)另被告雖不否認告訴人所提出之授權書、合約書（詳細英文傳真稿、中文翻譯稿
    參本院第六十二頁至七十六頁），為豐鎬公司所傳真予告訴人，然參以此等文件
    之當事人並非告訴人，即該資料並非被告與告訴人間之合作協議書或與告訴人所
    述之投資協議有關之直接文件，況其中所載之文句僅為一般投資協議，並無論及
    有關外幣及基金投資事宜，其上亦無載明被告或豐鎬公司係將該等文件作為其與
    告訴人間投資款之附約或說明，是公訴人及告訴人僅依此即認被告確有從事基金
    及外幣操作，且可據以為被告與告訴人間確有投資協議之證明，尚嫌速斷。
  (四)又參以告訴人所稱經被告所交付之國際金融增值計畫投資作業流程圖所示（參八
    十八年度偵緝字第一一四六號第一四一頁），其上並無載明該投資標的係何國外
    幣或何支基金，甚無述及該外幣或基金之字隻片語，且於該流程圖上更明確附註
    ：「本操作程序由交易銀行主控操作....... 」等語，顯見操作該流程者之主體
    為「銀行」，並非如告訴人所述係被告之個人，甚或以豐鎬公司之法人為操作主
    體。再該流程圖復於說明中載明：「1.投資人先至海外存款銀行開立個人存款帳
    卡。2.投資人依據投資顧問之指示，將特定的投資金額匯入該存款帳戶」等語，
    而告訴人甲○○亦稱被告與證人丙○○為表示已在進行基金及外匯之操作，乃邀
    同告訴人甲○○偕同友人林文華前往香港開戶，似係與上開說明相符，然告訴人
    迄本院言詞辯論終結前，皆無法提出其確於香港何銀行開設何帳戶之資料文件，
    況自甲○○與其妻己○○所稱其等交付所有投資款皆係匯入豐鎬公司之帳戶內，
    或係現金之方式交付予被告，而非依該流程圖之說明所示，將投資款項匯入海外
    之帳戶內，兩者間顯有矛盾，是該部分告訴人之指訴亦不足採信，而告訴人雖於
    偵查中請求傳訊林文華到庭作證，亦無實益，毋庸傳訊。另該流程圖之說明中復
    載明：「1.投資人與投資顧問雙方簽訂合作協議書」一語，是足見告訴人應明知
    如依該投資流程所定之投資計畫進行應詳立合作協議書，然告訴人卻稱其與被告
    間無任何書面契約，已如上述，此亦為不合理之一。又縱認該投資作業流程圖之
    投資者為被告或豐鎬公司，告訴人僅係該投資者之私下投資者，然公訴人亦未能
    舉出被告是否確於海外亦設有如流程圖所示之投資帳戶及投資細目為何之資料文
    件，是不論該流程圖究否為被告所傳真予告訴人，皆不足以證明被告確與告訴人
    有達成投資之協議，並作為被告曾以此訛騙告訴人之依據。況該投資流程圖上並
    無載明該文件欲交付予何人，亦無載明由何人所撰立之字眼；而被告亦否認其曾
    提出該文件予被告，是實無從認定該投資流程圖或係被告為證其確有實行投資計
    劃，並用以取信告訴人而交付告訴人之文件。從而，告訴人與公訴人以此逕認被
    告與告訴人間有外幣及基金操作之投資關係，即屬無據。
  (五)又公訴人雖認丁○○亦表示被告曾以投資外幣買賣需要資金為由而向丁○○借款
    九十萬元，故可證被告確有從事外幣買賣；然查，丁○○雖於八十八年七月二十
    八日所提出之刑事告訴狀中（附八十八年度偵字第一九○五七號卷第一頁），載
    明因「被告於八十七年五月間向其稱目前從事投資外幣買賣，利潤頗穩，為增加
    經營項目，需大量資金，於是要求丁○○周轉百萬現金」云云；惟丁○○對於被
    告是否確有從事外幣買賣一節，並未再加以提出相關證明，況其嗣於偵訊中亦未
    再就此提出陳述（參上開偵卷第十三頁、第十四頁），後於本院審理中，其亦證
    述係因被告向其借款，逾期未清償，其始提出告訴，仍未述及有關外幣買賣一事
    ，是僅自丁○○於告訴狀中所談及該外幣買賣一節，並無法逕認被告確有從事該
    買賣；況丁○○所述若為真，則該外幣買賣一事導致週轉不靈亦僅為被告向丁○○借款之動機，兩人間仍係成立普通借貸關係，且兩人借貸關係之成立及被告從
    事外幣買賣之始點係於八十八年五月間，與告訴人所述其與被告間之關係仍有不
    同，且給付金錢之始點亦相差三年多，故實不能逕援引丁○○與被告間之關係為
    本案之論證。
  (六)再自證人庚○○於偵訊中所證述：「（是否認識乙○○？）沒有見過面，有通過
    電話，他與我妹夫甲○○一起在做滾動基金」、「八十五年七月時，甲○○來找
    我，向我說他與乙○○在做滾動基金還欠一百七十三萬元，甲○○向我借錢，我
    問他何時可以還錢，他說乙○○表示二個月就可以還，後來過了二個月沒有還，
    一直到八十七年十月甲○○無法向我交代，就直接把乙○○的行動電話號碼給我
    ，讓我自己打給他，電話中我問他有無在做滾動基金，他說有在做沒有騙我，又
    說一個月後錢就可以經過香港匯回來台灣，我有一直打電話催他，到八十八年初
    他行動電話換號碼找不到人，才發現被他騙了」（參八十八年度偵緝字第一一四
    六號案卷第一六○頁正、反面）及於本院審理中所證稱：「（八十五年七月甲○○跟你借一百七十三萬元做何使用？）甲○○說乙○○說還欠一百七十三萬元，
    二個月就可以回本，所以才向我借，但是直到八十七年十月都沒有清償，甲○○
    就說不相信就卻問乙○○，他就把他的電話給我，我直接打電話問乙○○，乙○○亦說明滾動基金持續在操作，二個月後錢就可以從香港匯回來台灣給甲○○，
    之後他在電話中一直在拖延，到八十八年初行動電話號碼就更改，就找不到他了
    」（參本院卷第二十七頁、第二十八頁）等語觀之，可知證人庚○○雖有交付甲○○一百七十三萬元，然其未曾認識被告，兩人亦未曾會晤，其何能確定甲○○
    所告知之電話號碼即為乙○○之電話號碼，亦何能確定電話之受話者即為乙○○
    本人，是依其上開所證述等語，僅能證明其曾交付一百七十三萬元予甲○○，惟
    無法證明該或款項之最終流向，更無法證明乙○○確將該筆資金作為從事滾動基
    金之款項，及其確曾與乙○○洽談還款一事，而電話間之通聯紀錄之保存期限至
    多僅保存六個月，此亦經本院詢問各家電信業者，並有該辦理刑案電話查詢登記
    表一紙附本院卷第九十四頁可參，是直至本院收案之九十二年一月十五日時，已
    無法再為查證證人庚○○撥打電話之受話者究為何人，是該部分證人庚○○所述
    即不足採信。
  (七)另參以證人戊○○於偵訊中所證述：「八十八年五月間你是否在己○○住處而丙○○也到該處，去談基金操作的事？）大約是八十八年沒錯，詳細時間不記得，
    是早上十點多，我到甲○○夫婦家時已有一位男性客人在他家，另外有甲○○夫
    婦在，甲○○介紹那位客人是高雄來的林先生，後來我就與己○○到房間了。有
    聽到在談基金的事，但我沒有仔細聽」、「（知否己○○夫妻有把錢交予何人從
    事基金或外幣操作？）知道他們《指己○○夫婦》有在做基金、外匯，其他細節
    並不清楚」等語（參九十年度偵字第一五三二九號卷第三十二頁背面、第三十三
    頁），而證人丙○○亦證稱其確曾至己○○家中，並見過戊○○，然其證稱當日
    係向己○○說公司與外國公司有交易還在進行，請他們延緩清償，並未證及有關
    基金或外幣操作一事，是綜合上情可知證人戊○○既未仔細聆聽甲○○與丙○○
    間之對話，則其所聽有關「談論基金」一事，究係甲○○與被告或豐鎬公司共同
    從事基金之投資事宜，或因被告或豐鎬公司為自行從事基金買賣，而向甲○○借
    款，或兩人僅係單純聊及基金，並未述及任何基金投資或買賣情事，即有未知且
    皆有可能，是僅以證人戊○○上開證述，並無法用以證明被告與告訴人間有投資
    關係。
  (八)又告訴人復稱被告與其等會晤時，即佯稱其為美國國務卿貝克之助理，且具有企
    管、財經雙博士之學歷，然此業經被告所否認，而告訴人亦稱無其他證據可資證
    明該事，且有關個人之學歷並非無法查證，而一般我國人民何以會擔任美國國務
    卿貝克之助理，此等情事告訴人皆應心有存疑，況縱被告確曾向告訴人為該等情
    事之告知，一般人亦可明知係被告膨脹自己所為之誇大言論，尚難認即係施用詐
    術，且與被告是否從事基金及外幣之買賣及告訴人是否投資被告從事該等買賣間
    ，並無相關，應不致令人陷於錯誤，是告訴人僅依此而認被告施用詐欺，亦為速
    斷。
  (九)另經本院調閱豐鎬公司之資產負債表（參本院卷第一百頁），其上雖僅載明於八
    十五年度該公司之短期負債為一百五十萬元，與被告所提出之公司民間借款帳冊
    所載之數目（參八十八年度偵緝字第一一四六號案卷第三十五頁至四十頁）及如
    附表所示之款項不符，然此應係豐鎬公司為免公司形式上之負債過高，不利商業
    經營往來所致，是本院所調閱之上開資料，並無法遽認被告所收受如附表所示之
    款項並非借款。且若就被告所提出之該帳冊資料，與附表所示之細目相較，其上
    所載之時間、金額大致相符，足證被告所述應非子虛，而告訴人與被告間既未簽
    立借款契約，故被告提出豐鎬公司所製作之帳冊為憑，亦屬合理，不能僅因該帳
    冊為豐鎬公司所製作即認該資料無據。
  (十)再被告既依法無自證無罪之義務，是若在無積極證據可資為被告犯罪之認定，自
    不能因被告否認犯罪之辯解不成立，即無視積極積據不足之情況，是綜上所述，
    告訴人及公訴人所指之證據既無法直接認定被告犯罪，則被告於偵訊中及本院審
    理中所辯稱如附表所示款項是否已償還部分，與告訴人所述間雖多有矛盾，而無
    法逕認其所述為真，然本案並非民事訴訟，即被告毋需在告訴人證明確有交付如
    附表所示之款項後，即須證明收受之原因及是否已償還等情，是僅憑告訴人欲被
    告入罪之指訴及上開無法證明被告犯罪之證據，仍無法逕認被告確涉犯詐欺罪嫌
    。
五、綜前所述，被告乙○○雖與告訴人間有如附表所示之金錢來往，然告訴人自應依
    循民事訴訟程序以主張其權利，惟此既核屬民事糾紛問題，尚難遽以刑事罪責相
    繩。從而，公訴人之指訴既無法使本院得到被告有符合刑法上詐欺罪構成要件之
    確信有罪心證，此外復查無其他積極證據足資證明被告等有何犯行，核諸前揭說
    明，自應由本院為被告無罪之諭知。
據上論結，應依刑事訴訟法第三百零一條第一項前段，判決如主文。
中      華      民      國      九十二      年      九      月    十二  日
                                  臺灣高雄地方法院刑事第二庭
                                      法  官    林靜梅
右正本證明與原本無異。
如不服本判決，應於判決送達後十日內，向本院提出上訴狀。
                                      書記官    洪生輝
中    華    民    國      九十二      年      九      月      十五      日
附表：元／新台幣
┌──┬─────┬────┬─────┬──────┬──────┬─────────────────┬─┐
│    │  日期    │付款人  │受款人    │給付總額    │給付方式    │          附          註          │  │
├──┼─────┼────┼─────┼──────┼──────┼─────────────────┤  │
│一 │85/07/10  │甲○○  │ 豐鎬公司 │200000      │支票存入    │參八十八年度偵字第九五七三號p4    │  │
├──┼─────┼────┼─────┼──────┼──────┼─────────────────┤  │
│二  │85/07/12  │甲○○  │ 豐鎬公司 │0000000     │電匯        │參八十八年度偵字第九五七三號p3    │  │
├──┼─────┼────┼─────┼──────┼──────┼─────────────────┤  │
│三  │85/12/16  │甲○○  │ 乙○○   │0000000     │現金給付    │參八十八年度偵緝字第一一一六號p68 │  │
├──┼─────┼────┼─────┼──────┼──────┼─────────────────┤  │
│四  │85/03/18  │己○○  │ 豐鎬公司 │0000000     │匯款        │參八十八年度偵字第九五七三號p5    │  │
├──┼─────┼────┼─────┼──────┼──────┼─────────────────┤  │
│五  │85/03/20  │己○○  │ 豐鎬公司 │350000      │匯款        │參八十八年度偵字第九五七三號p6    │  │
├──┼─────┼────┼─────┼──────┼──────┼─────────────────┤  │
│六  │85/03/22  │己○○  │ 豐鎬公司 │300000      │匯款        │參八十八年度偵字第九五七三號p7    │  │
├──┼─────┼────┼─────┼──────┼──────┼─────────────────┤  │
│七  │85/05/02  │己○○  │ 豐鎬公司 │200000      │支票存款    │參八十八年度偵字第九五七三號p8    │  │
├──┼─────┼────┼─────┼──────┼──────┼─────────────────┤  │
│八  │85/05/10  │己○○  │ 豐鎬公司 │500000      │匯款        │參八十八年度偵字第九五七三號p9    │  │
├──┼─────┼────┼─────┼──────┼──────┼─────────────────┤  │
│九  │85/05/25  │己○○  │ 豐鎬公司 │60000       │匯款        │參八十八年度偵字第九五七三號p10   │  │
├──┼─────┼────┼─────┼──────┼──────┼─────────────────┤  │
│十  │85/07/06  │己○○  │ 豐鎬公司 │200000      │支票存款    │參八十八年度偵字第九五七三號p11   │  │
├──┼─────┼────┼─────┼──────┼──────┼─────────────────┤  │
│十一│85/07/27  │己○○  │ 豐鎬公司 │80000       │支票存款    │參八十八年度偵字第九五七三號p12   │  │
├──┼─────┼────┼─────┼──────┼──────┼─────────────────┤  │
│十二│85/08/10  │己○○  │ 豐鎬公司 │480000      │支票存款    │參八十八年度偵字第九五七三號p13   │  │
├──┼─────┼────┼─────┼──────┼──────┼─────────────────┤  │
│十三│85/08/16  │己○○  │ 豐鎬公司 │250000      │匯款        │參八十八年度偵字第九五七三號p14   │  │
├──┼─────┼────┼─────┼──────┼──────┼─────────────────┤  │
│十四│85/08/21  │己○○  │ 豐鎬公司 │460000      │支票存款    │參八十八年度偵字第九五七三號p15   │  │
├──┼─────┼────┼─────┼──────┼──────┼─────────────────┤  │
│十五│85/09/05  │己○○  │ 豐鎬公司 │0000000     │匯款        │參八十八年度偵字第九五七三號p16   │  │
├──┼─────┼────┼─────┼──────┼──────┼─────────────────┤  │
│十六│85/09/10  │己○○  │ 豐鎬公司 │500000      │匯款        │參八十八年度偵字第九五七三號p17   │  │
├──┼─────┼────┼─────┼──────┼──────┼─────────────────┤  │
│十七│85/09/18  │己○○  │ 豐鎬公司 │0000000     │支票存款    │參八十八年度偵字第九五七三號p18   │  │
├──┼─────┼────┼─────┼──────┼──────┼─────────────────┤  │
│十八│85/11/26  │己○○  │ 豐鎬公司 │700000      │匯款        │參八十八年度偵字第九五七三號p20   │  │
├──┼─────┼────┼─────┼──────┼──────┼─────────────────┤  │
│十九│85/11/29  │己○○  │ 豐鎬公司 │463000      │支票存款    │參八十八年度偵字第九五七三號p21   │  │
├──┼─────┼────┼─────┼──────┼──────┼─────────────────┤  │
│二十│85/12/22  │己○○  │ 豐鎬公司 │150000      │匯款        │參八十八年度偵字第九五七三號p19   │  │
└──┴─────┴────┴─────┴──────┴──────┴─────────────────┴─┘


司法院資訊處製作；財團法人民間司法改革基金會備份。
